【裁判字號】    95,簡上,381
【裁判日期】    951127
【裁判案由】    傷害
【裁判全文】
臺灣桃園地方法院刑事判決             95年度簡上字第381號
上  訴  人  臺灣桃園地方法院檢察署檢察官
被      告  甲○○
                    國民
            丙○○
                    國民
上列上訴人因傷害案件，不服本院刑事庭95年6月30日95年度桃
簡字第18號第一審刑事簡易判決（聲請簡易判決處刑案號：94年
度偵字第9373號），提起上訴，本院管轄之第二審合議庭判決如
下：
    主  文
原判決撤銷。
甲○○連續共同傷害人之身體，處拘役陸拾日，如易科罰金，以
參佰元（即新臺幣玖佰元）折算壹日。
丙○○共同傷害人之身體，處拘役參拾日，如易科罰金，以參佰
元（即新臺幣玖佰元）折算壹日。
    事  實
一、甲○○、丙○○係父子關係，乙○○則係甲○○之弟弟、丙○○之叔叔，彼此具有家庭暴力防治法第3 條第4 款所稱之
    家庭成員關係。緣甲○○、乙○○兄弟，於民國93年12月29
    日晚上6 、7 時許，在桃園縣龜山鄉○○路1300巷71號甲○○住處，因故發生第1 次衝突，甲○○與乙○○進而徒手扭
    打互毆（甲○○未提出告訴），甲○○推乙○○頭部撞牆，
    致乙○○受有頭部外傷。嗣甲○○、乙○○兄弟於同日晚上
    8 、9 時許，於上述住處，繼而發生第2 次衝突，甲○○基
    於同前之傷害概括犯意，先與乙○○互毆，後因乙○○持用
    砂鏟攻擊甲○○背部（甲○○未提出告訴），而於同日晚上
    8 時37分許，始自位於台北縣新莊市之廣恆汽車模具實業有
    限公司下班返家之丙○○見狀，急於保護父親，遂與丙○○
    之友人姓名年籍不詳綽號「阿富」之成年男子，及甲○○共
    3 人，基於共同傷害之犯意聯絡，均以徒手毆打乙○○，致
    乙○○受有右腰挫傷併第一腰椎壓迫性骨折、左胸挫傷、頭
    部外傷併顏血挫傷、頸部挫傷及腎臟挫傷等傷害。
二、案經乙○○訴由臺灣桃園地方法院檢察署檢察官偵查後聲請
    以簡易判決處刑。
    理  由
壹、證據能力部分：
一、按被告以外之人於審判外之言詞或書面陳述，除法律有規定
    者外，不得作為證據。被告以外之人於審判外之陳述，雖不
    符前 4條（指刑事訴訟法第159條之1至第159條之4）之規定
    ，而經當事人於審判程序同意作為證據，法院審酌該言詞陳
    述或書面陳述作成時之情況，認為適當者，亦得為證據。刑
    事訴訟法第 159條第1項、第159條之5第1項，分別定有明文
    。查被告2 人對於公訴檢察官所提出之證人宋文勇、林清炎
    、歐松林、被告甲○○之母黃邱有妹及告訴人乙○○分別於
    警詢、偵查及本院簡易庭審理中之書面陳述筆錄，及其他如
    德昌診所診斷證明書、敏盛綜合醫院診斷證明書、臺灣桃園
    地方法院檢察署公務電話記錄單、桃園縣政府警察局龜山分
    局94年9 月27日山警分刑字第0945028512號函暨偵查報告表
    、告訴人乙○○受傷照片1 張、廣恆汽車模具實業有限公司
    丙○○打卡單等文書證據，均不爭執證據能力，依前述「同
    意性」之傳聞法則例外規定，被告以外之人於審判外之書面
    陳述均具證據能力。
二、按被告之自白，非出於強暴、脅迫、利誘、詐欺、疲勞訊問
    、違法羈押或其他不正之方法，且與事實相符者，得為證據
    。被告陳述其自白係出於不正之方法者，應先於其他事證而
    為調查。該自白如係經檢察官提出者，法院應命檢察官就自
    白之出於自由意志，指出證明之方法。刑事訴訟法第156 條
    第1 項、第3 項分別定有明文。查被告2 人對於公訴檢察官
    提出被告2 人警詢、偵查訊問筆錄之證據能力均不爭執，本
    院亦查無明顯事證檢察官於製作該等筆錄時，有對被告2 人
    施以不正方法之情，是被告審判外之陳述係出於任意性，具
    證據能力。
貳、證明力部分
一、上訴意旨（略以）：援用告訴人之理由，認為原審量刑過輕
    ，上訴聲請改判等語。
二、按被告（或共犯）之自白，不得作為有罪判決之唯一證據，
    仍應調查其他必要之證據，以察其是否與事實相符，刑事訴
    訟法第156 條第2 項就此定有明文。其立法目的乃欲以補強
    證據擔保自白之真實性，亦即以補強證據之存在，藉以限制
    向有「證據之王」稱號的自白在證據上之價值，質言之，本
    條項乃對於自由心證原則之限制，關於自白之證明力，採取
    證據法定原則，使自白僅具有一半之證明力，尚須另有其他
    補強證據以補足自白之證明力。而所謂補強證據，最高法院
    74年台覆字第10號曾經加以闡釋：「指除該自白本身以外，
    其他足資以證明自白之犯罪事實確具有相當程度真實性之證
    據而言。雖其所補強者，非以事實之全部為必要，但亦須因
    補強證據與自白之相互利用，而足以使犯罪事實獲得確信者
    ，始足當之」。司法院大法官議決釋字第582 號解釋文後段
    ，對於本條項所謂「其他必要之證據」，著有闡釋，足為刑
    事審判上操作「自白」與「補強證據」時之參考標準，茲節
    錄引述如下：「刑事審判基於憲法正當法律程序原則，對於
    犯罪事實之認定，採證據裁判及自白任意性等原則。刑事訴
    訟法據以規定嚴格證明法則，必須具證據能力之證據，經合
    法調查，使法院形成該等證據已足證明被告犯罪之確信心證
    ，始能判決被告有罪；為避免過分偏重自白，有害於真實發
    見及人權保障，並規定被告之自白，不得作為有罪判決之唯
    一證據，仍應調查其他必要之證據，以察其是否與事實相符
    。基於上開嚴格證明法則及對自白證明力之限制規定，所謂
    『其他必要之證據』，自亦須具備證據能力，經合法調查，
    且就其證明力之程度，非謂自白為主要證據，其證明力當然
    較為強大，其他必要之證據為次要或補充性之證據，證明力
    當然較為薄弱，而應依其他必要證據之質量，與自白相互印
    證，綜合判斷，足以確信自白犯罪事實之真實性，始足當之
    」。
三、上述乙○○遭歐打受傷之犯罪事實，業據被告甲○○坦承不
    諱，核與證人即被告甲○○之母黃邱有妹及告訴人乙○○分
    別於警詢、偵查及原審之證述內容大致相符，被告甲○○之
    自白既與前述補強證據相核一致，堪認被告甲○○之自白與
    事實相符。被告丙○○於準備程序中雖矢口否認與被告甲○○涉犯共同傷害犯行，辯稱（略以）：其僅用手推開被告甲○○及告訴人乙○○，目的係阻止兩人互毆，並無傷害告訴
    人之意云云，惟查被告丙○○與被告甲○○共同傷害告訴人
    乙○○之傷害犯行，業經證人即告訴人乙○○於本院審理時
    證述綦詳，核與證人即甲○○、乙○○之母黃邱有妹於檢察
    官訊問及原審訊問時，證述告訴人乙○○係遭甲○○、丙○○等人共同毆打之過程相符，證人黃邱有妹為被告之母親及
    奶奶，當無刻意誣陷其子、孫之理，是被告丙○○所辯顯係
    卸飾之詞，不足採信。又查被告甲○○於審判期日中亦不否
    認其子丙○○及丙○○之友人「阿富」有加入勸架等情，足
    認現場參與毆打乙○○者，確有三人，至甲○○所辯上述傷
    害告訴人乙○○之犯行，均係被告甲○○獨自1 人所為，應
    係出於愛子心切迴護之詞，尚難採信。又告訴人遭被告2 人
    及「阿富」共同傷害後，受有右腰挫傷併第一腰椎壓迫性骨
    折、左胸挫傷、頭部外傷併顏血挫傷、頸部挫傷及腎臟挫傷
    等傷害之結果，亦有敏盛綜合醫院診斷證明書及告訴人乙○○受傷照片1 張在卷可憑。是本案事證明確，被告甲○○、
    丙○○2 人之犯行均堪認定，應依法論科。
四、核被告甲○○、丙○○2 人所為，均係犯刑法第277 條第1
    項之傷害罪。另按94年2 月2 日修正公布之刑法總則及分則
    編，其中諸多條文已修正變動，並均自95年7 月1 日施行，
    自有修正前後之舊、新法比較問題。其中刑法第2 條第1項
    修正為：「行為後法律有變更者，適用行為時之法律。但行
    為後之法律有利於行為人者，適用最有利於行為人之法律」
    。不論修正前後之本條項規定，均係在規範行為後法律變更
    所生新、舊法比較適用之準據法，是於新法施行後，自應適
    用新法第2 條第1 項之規定，為「從舊從輕」之比較（最高
    法院95年5 月23日第8 次刑事庭會議決議同此見解）。惟按
    比較法律孰為有利於行為人時，應就罪刑「有關」之一切情
    形，比較其全部之結果，而為整個之適用，不能割裂而分別
    適用有利益之條文。最高法院27年上字第2615號判例曾有此
    意旨。亦即基於「法律一體適用」之原則，於新舊法之比較
    ，亦不應一部適用新法、一部適用舊法。此處所指「一體適
    用」、「禁止一部適用」，係指相同法條內之「要件及效果
    」不應割裂適用，而一部適用新法、一部適用舊法；或法律
    效果相牽涉，而有牽連關係之法條，不應僅取其一部適用舊
    法，他部卻適用新法而言（例如93年1 月9 日修正施行之毒
    品危害防制條例，將強制戒治期間修正為6 月以上不得逾1
    年，較修正前之1 年，且有停止戒治期間命保護管束之規定
    ，較不利於行為人，實務上因而認為應適用修正前強制戒治
    之規定，此時基於法律一體適用原則，對於修正前與之有配
    套、效果相牽連之「撤銷停止戒治」之制度，即應一體適用
    ，不應一部適用修正前停止戒治制度，他部又謂「撤銷停止
    戒治」制度不利行為人，而適用新法刪除之規定）。至於兩
    相獨立（縱屬相同法典內）之法條，其各有不同之要件及法
    律效果，二者既不相屬，又無相牽連之情形，如分別經修正
    者，自無禁止各別條文單獨依修正前後規定比較其輕重之必
    要，尤其此次刑法之修正，主管機關一再宣示採行「寬嚴並
    進的刑事政策」，既曰「寬嚴並進」，自同時有寬於行為人
    ，及嚴於行為人之修法，例如修正刑法第47條規定，限於「
    故意再犯」者，始構成累犯，而較有利於行為人（放寬的刑
    事政策）；修正刑法第62條，將原自首「應」減輕其刑之規
    定，修正為「得」減輕其刑之規定，而較不利於行為人（從
    嚴的刑事政策），此時對於刑法修正前，非故意再犯罪，而
    自首之被告，於修正後適用法律時，自應許其分別適用較有
    利被告之修正後刑法第四十七條，認定不構成累犯，及適用
    較有利於被告之修正前刑法第62條，認定「應」減輕其刑，
    方符修正後刑法第2 條第1 項「從新從輕」之原則，且未違
    上述「法律一體適用」原則。是最高法院95年5 月23日第8
    次刑事庭會議決議雖曾認為：「比較時應就罪刑有關之共犯
    、未遂犯、想像競合犯、牽連犯、連續犯、結合犯，以及累
    犯加重、自首減輕暨其他法定加減原因（如身分加減）與加
    減例等一切情形，綜其全部罪刑之結果而為比較」等語。該
    決議固有不應割裂比較法條之意，惟應係指各該法條相互間
    有所相屬或牽連之前提下，不應割裂適用，至於相同法條更
    不應割裂適用（例如修正刑法第47條前段將「有期徒刑」改
    為「徒刑」，後段將於不限故意、過失再犯者，限於「故意
    再犯」，適用時即不得割裂為前、後段而為比較），在互不
    相屬，各別獨立之法條，自甚難或無從「綜其全部罪刑之結
    果」比較（前述同時涉及累犯及自首之例甚明），尤其，該
    決議內容並無明示應「全部適用」新法或舊法之意旨，此處
    所強調「綜其全部罪刑之結果而為比較」，毋寧係強調所應
    適用之法條均應予比較，且因為修正條文多為總則性之指示
    性法律，而應綜合分則性之處罰條文適用，不宜單就總則條
    文抽象比較，或有所漏列比較之意。查被告2 人行為後與本
    案相關之刑法總則條文有如下之修正，應探討有無新、舊法
    比較之必要：
  (一)查被告甲○○行為後，刑法業已於九十四年一月七日修正刪
    除第五十六條連續犯之規定，是於新法修正施行後，已無連
    續數行為而犯同一罪名者，以一罪論之規定，故被告於刑法
    修正前所犯之2 次傷害犯行，均須依數罪分論併罰。新法刪
    除連續犯規定，顯已影響行為人刑罰之法律效果，自屬法律
    變更，而被告於刑法修正前所犯之2 次傷害犯行，依新法分
    論併罰之結果，其刑度顯較依修正前刑法第五十六條規定應
    均論以一罪，得加重其刑至二分之一之情形為重，是修正前
    刑法之規定顯較有利於被告。查被告甲○○先後所犯2 次傷
    害犯行，犯罪時間接近，所犯罪名相同，傷害對象又屬相同
    之人，顯係基於概括犯意為之，自應依修正前刑法第五十六
    條連續犯之規定，論以情節較重之共同傷害罪論處，並加重
    其刑。至檢察官聲請簡易判決處刑雖僅起訴一次傷害犯行，
    惟所起訴之傷害時間有誤，已由本院於不影響事實同一性下
    ，更正如前，且2 次犯行既有連續犯之裁判上一罪關係，基
    於起訴不可分及審判不可分原則，本院自得一併審究。
  (二)被告甲○○、丙○○2 人就本件第二次衝突之傷害犯行，有
    犯意聯絡及行為分擔，為共同正犯。而被告2 人行為後，刑
    法第28條共同正犯之規定，由原條文之「2 人以上共同實『
    施』犯罪之行為者，皆為正犯」，修正為「2 人以上共同實
    『行』犯罪之行為者，皆為正犯」，涉及共同正犯構成要件
    之變更，且立法理由明文表示仍不排除所謂「共謀共同正犯
    」。經比較新、舊法之結果，二者規定適用之結果並無不同
    ，應適用修正前刑法第28條。
  (三)查被告甲○○、丙○○2 人所犯傷害罪，其法定刑有罰金刑
    主刑之規定，是就罰金主刑部分之修正，容有比較之必要。
    修正前刑法第33條第5 款關於主刑之罰金刑，原係規定（銀
    元）1 元以上，另依「罰金罰鍰提高標準條例」第1 條前段
    、第3條 規定（含72年7 月27日司法院、行政院令發布「提
    高罰金罰鍰倍數及開始施行日期令」，自72年8 月1 日起，
    將刑法定有罰金各條之罰金數額，均提高為10倍）、「現行
    法規所定貨幣單位折算新臺幣條例」第2 條規定（貨幣單位
    為圓、銀元或元者，以新臺幣元之三倍折算之），應為「新
    臺幣30元」以上。修正後之刑法第33條第5 款規定則提高為
    「新台幣1 千元以上，以百元計算」。經新、舊法結果，自
    以修正前之刑法第33 條 第5 款較有利於被告，而應適用修
    正前該條規定。
  (四)另查被告甲○○、丙○○2 人行為後，刑法總則關於易科罰
    金折算標準之規定，亦有修正。修正前刑法第41條第1 項前
    段規定：「犯最重本刑為五年以下有期徒刑以下之刑之罪，
    而受六個月以下有期徒刑或拘役之宣告，因身體、教育、職
    業、家庭之關係或其他正當事由，執行顯有困難者，得以一
    元以上三元以下折算一日，易科罰金」。另依95年5 五月17
    日修正刪除前之「罰金罰鍰提高標準條例」第2 條規定（就
    原定數額提高為1 百倍）、「現行法規所定貨幣單位折算新
    臺幣條例」第2條 規定，該條項折算標準為「（銀元）一百
    元以上三百元以下折算一日」（即【新臺幣三百元以上九百
    元以下，折算一日】」。而修正後刑法第41條第1 項前段規
    定：「犯最重本刑為五年以下有期徒刑以下之刑之罪，而受
    六個月以下有期徒刑或拘役之宣告者，得【以新臺幣一千元
    、二千元或三千元折算一日】，易科罰金」。此項修正屬科
    刑規範事項之變更，其折算標準為裁判時所應諭知，自屬法
    律變更。是被告行為後，易科罰金之折算標準，經比較前述
    新、舊法結果，顯以行為時，亦即修正前之折算標準較有利
    於行為人，依修正後刑法第2 條第1項 之規定，自應適用行
    為時，即修正前刑法第41條第1 項之規定，諭知易科罰金之
    折算標準。
五、原審判決認被告甲○○、丙○○2 人傷害罪成立而論罪科刑
    ，固屬有據。惟查原審未查明被告甲○○與告訴人乙○○之
    衝突係屬「互毆」情狀；又被告甲○○係連續傷害乙○○2
    次，為連續犯，原審僅認定1 次傷害犯行，已與事實不符；
    且原審認定被告甲○○、丙○○與姓名年籍不詳綽號「阿富
    」之成年男子，係於93年12月29日晚間7 、8 時共同毆打告
    訴人，但被告丙○○係於同日晚上8 點37分許始從其任職處
    下班，有被告丙○○任職之廣恆汽車模具實業有限公司打卡
    單正本1 件附卷足憑，則被告丙○○與被告甲○○共同毆打
    告訴人之時，應於同日晚間8 時37分以後，此部分認定事實
    亦有未合。原審判決既有前述違誤之處，自屬無可維持，依
    法應撤銷改判。爰審酌被告甲○○、丙○○2 人與告訴人彼
    此間具有家庭暴力防治法第3 條第4 款所稱之家庭成員關係
    ，被告甲○○與告訴人乙○○2 人未能以理性、和平方式溝
    通解決家庭衝突問題，竟以互毆之暴力手段相待，及被害人
    係手持砂鏟攻擊被告甲○○，甲○○僅以徒手方式傷害，被
    告丙○○則係為維護父親甲○○，而與被告甲○○共同徒手
    毆打告訴人，乃為人子之常情等犯罪動機、目的與手段；被
    告甲○○、丙○○傷害犯行造成告訴人身體所受之傷害、被
    告甲○○自己亦因而受傷，而未對弟弟即告訴人乙○○提出
    告訴，且犯後終能坦承犯行，以及被告2 人均未與被害人達
    成和解等犯罪所生之危害及犯後態度等一切情狀，分別量處
    如主文所示之刑，並諭知易科罰金之折算標準，以示懲儆。
六、又按被告經合法傳喚，無正當之理由不到庭者，得不待其陳
    述，逕行判決。刑事訴訟法第371 條定有明文。同法第455
    條之1 第3 項規定，簡易處刑程序之第二審上訴程序準用之
    。本條屬第二審之特別規定，無似同法第306 條限定於「法
    院認為應科拘役、罰金或應諭知免刑或無罪之案件」，乃學
    理上所稱「缺席判決」之規定，二審程序所以並無案件種類
    及刑罰種類之限制，想係立法者考量在已經有第一審判決為
    基礎下，為兼顧訴訟經濟之原則，避免被告以提起上訴之方
    式拖延訴訟程序，且無違憲法比例原則之要求下，使與植基
    於正當法律程序所要求的被告最後陳述權（刑事訴訟法第29
    0 條）調和，所為之例外規定。查本案被告丙○○經本院合
    法傳喚，無正當理由不到庭，依前述說明，並無侵害被告訴
    訟上之答辯權及最後陳述權，依法爰不待其陳述逕行判決，
    附此敘明。
據上論斷，應依刑事訴訟法第455 條之1 第3 項、第369 條第1
項前段、第364 條、第371 條、第299 條第1 項前段，修正後刑
法第2 條第1 項前段，行為時刑法第277 條第1 項、修正前56條
、修正前刑法第28條、修正前刑法第41條第1 項前段，罰金罰鍰
提高標準條例第1 條前段，修正前罰金罰鍰提高標準條例第2條
，判決如主文。
本案經檢察官鍾雅蘭到庭執行職務。
中    華    民    國    95    年    11    月    27    日
                    臺灣桃園地方法院刑事第六庭
                        審判長  法  官  林  孟  宜
                                法  官  崔  秉  君
                                法  官  錢  建  榮
以上正本證明與原本無異。
不得上訴。
                                書記官  劉  寶  霞
中    華    民    國    95    年    12    月    1     日
附錄本案論罪科刑法條全文：
中華民國刑法第277條
傷害人之身體或健康者，處3年以下有期徒刑、拘役或1千元以下
罰金。
犯前項之罪因而致人於死者，處無期徒刑或7年以上有期徒刑；
致重傷者，處3年以上10年以下有期徒刑。


司法院資訊處製作；財團法人民間司法改革基金會備份。
